【裁判字號】    91,自,256
【裁判日期】    920430
【裁判案由】    詐欺等
【裁判全文】
臺灣高雄地方法院刑事判決                          九十一年度自字第二五六號
    自  訴  人  乙○○
    自訴代理人  侯永福律師
                陳旻沂律師
                丁玉雯律師
    被      告  甲○○
    選任辯護人  黃建雄律師
                江順雄律師
右列被告因詐欺等案件，經自訴人提起自訴，本院判決如左：
    主  文
甲○○連續行使偽造私文書，足以生損害於公眾及他人，處有期徒刑壹年。
於台新銀行之往來印鑑暨資料卡壹紙上偽造「李國雄」之署名壹枚，及偽造「李國雄
」之印文貳枚；於勞工保險給付申請書壹紙上偽造「李國雄」之署名貳枚，及偽造「
真觀實業有限公司」之印文壹枚、「李國雄」之印文貳枚；於台新銀行大順分行之取
款憑條壹紙上偽造「李國雄」之印文壹枚，均沒收。
    事  實
一、甲○○與乙○○係兄妹關係。緣渠二人之先父李國雄係高雄縣鳳山市○○路○段
    十七巷三四號真觀實業有限公司之負責人，於民國九十一年三月十八日因病死亡
    ，乙○○在該公司擔任會計一職，負責保管該公司之大小章（「真觀實業有限公
    司」、「李國雄」之印章各一枚），於九十一年二月初某日，乙○○將該公司之
    大小章交予甲○○以為經營公司之用，甲○○竟基於行使偽造私文書之概括犯意
    ，及意圖為自己不法之所有之犯意，明知其先父李國雄於九十一年一月二十六日
    已因清醒度惡化併持續性痙攣發作陷於意識狀態不清之狀態，未經李國雄之同意
    及授權，先於九十一年二月二十七日，於台新銀行國際商業銀行大順分行（下稱
    台新銀行大順分行）之往來印鑑暨資料卡一紙上偽簽「李國雄」之署名一枚，及
    蓋用李國雄之上開印章，而偽造「李國雄」之印文二枚，將上開資料卡及李國雄
    之身分證，持以向台新銀行大順分行開設帳號00000000000000號
    之綜合存款帳戶，以供勞工保險局核撥李國雄之老年給付金之用，足以生損害李
    國雄與台新銀行客戶帳目管理之正確性。又於九十一年二月二十七日，於勞工保
    險給付申請書一紙上之被保險人欄、給付方式欄代為填寫李國雄之年籍資料及上
    開台新銀行帳戶，並於投保單位證明欄內之經辦人處填寫甲○○之姓名，表示代
    李國雄申請自九十一年二月二十六日起退職申請老年給付，並於上開申請書之被
    保險人欄內之印章處、投保單位證明欄內之單位名稱、負責人處及申請人欄分別
    蓋用「真觀實業有限公司」、「李國雄」之上開印章，而偽造「真觀實業有限公
    司」之印文一枚、「李國雄」之印文二枚，並於投保單位證明欄之負責人及申請
    人欄偽簽「李國雄」之署名二枚，而偽造代理李國雄向勞工保險局申請老年給付
    之申請書一紙，將上開申請書、台新銀行之存摺封面及李國雄之身分證，持以向
    勞工保險局申請老年給付，經勞工保險局於九十一年三月十四日核定被保險人李
    國雄之勞工保險老年給付金為一百五十五萬四千元，足以生損害於李國雄及勞工
    保險局管理被保險人請領勞保給付資料正確性，勞工保險局並於九十一年三月十
    九日，將一百五十五萬四千元之勞工保險老年給付金撥入上開台新銀行帳戶內。
    甲○○旋於九十一年三月二十日，於台新銀行大順分行之取款憑條一紙上，蓋用
    李國雄之上開印章，而偽造「李國雄」之印文一枚，致台新銀行大順分行之承辦
    人員陷於錯誤而准予領取一百五十六萬四千元（其中一萬元係甲○○以其先父李
    國雄開設上開帳戶時所預先存入之款項），足以生損害於李國雄之其他繼承人乙
    ○○、李玫潓及台新銀行對其客戶帳目管理之正確性。
二、案經自訴人提起自訴。
    理  由
一、訊據被告甲○○對於有於右揭時地以其先父李國雄之名義向台新銀行大順分行申
    請開立上開帳戶及向勞工保險局申請其先父之勞工保險老年給付金，經勞工保險
    局核撥後而自上開帳戶轉帳領取等事實固供承不諱，惟矢口否認有何行使偽造私
    文書、詐欺取財之犯行，辯稱：伊係徵得其先父李國雄之同意，而以其先父李國
    雄之代理人之名義向勞工保險局請領其先父之老年給付，因勞工保險局規定該老
    年給付金須匯入私人帳戶，故伊為怕遭自訴人領走而另行以其先父之名義開設銀
    行帳戶供勞工保險局匯撥。又因自訴人已放棄繼承權，故伊有權領取該老年給付
    金，所請領之老年給付金全部用於公司經營業務上，並無為自己不法所有之意圖
    云云。經查：
（一）右揭犯罪事實，業據自訴人指述綦詳，並有勞工保險局於九十一年六月二十六
      日以保給老字第０九一一０一五四三三０號函附之勞工保險給付申請書一份，
      及台新銀行大順分行所寄發之往來印鑑暨資料卡一份附卷可稽。
（二）查自訴人與被告之先父李國雄於九十一年一月二十三日至財團法人長庚紀念醫
      院（高雄）分院治療期間，九十一年一月二十六日因已清醒度惡化併持續性痙
      攣發作轉入加護病房治療。九十一年三月十七日因病況危急，經告知家屬狀況
      後，辦理自動出院，出院當時意識狀態對外界並無反應等情，此有該院九十一
      年十一月二十九日（九一）長庚院高字第三八０八號函一份及病歷資料一份在
      卷可查，而李國雄係在九十一年三月十八日，因急性呼吸衰竭、吸入性肺炎、
      瀰漫性大腦白質病變死亡，亦有死亡證明書一份附卷可憑，是自訴人與被告之
      先父李國雄於九十一年一月二十六日在院治療時，意識狀態已陷於昏迷不清之
      狀態，而被告係在九十一年二月二十七日向台新銀行大順分行申請開立李國雄
      之帳戶及向勞工保險局請領李國雄之勞保老年給付，該時李國雄既已陷於意識
      不清之狀態，當無可能同意或授權被告開設帳戶及代其請領勞工保險老年給付
      金。又按民法第一百六十九條之表現代理及一百七十條第一項本人追認之無權
      代理行為，均屬未得本人同意之無權代理行為。祇因民法為保護善意第三人及
      交易安全，於本人有表現代理行為時，責本人負授權人之責任，或為尊重本人
      意願兼顧他方權益，於經本人追認時亦生效力。此與刑法處罰偽造文書之主旨
      重在保護文書之實質的真正有別，故若無權代理人冒用本人名義製作不實之文
      書，即應成立偽造私文書之罪。不因被冒名之本人表現代理行為，或事後追認
      ，以解免其偽造文書之罪責（最高法院七十四年台上字第四五二五號裁判可資
      參照）。基此，本件被告既未經其先父李國雄之同意及授權而冒用其先父之名
      義向台新銀行申請開立帳戶及向勞工保險局請領勞工保險老年給付金，即與偽
      造私文書之未經他人同意以他人名義製作不實之文書之構成要件該當，自應成
      立偽造私文書罪。是被告辯稱有徵得其先父李國雄之同意，且係以其先父之代
      理人之名義為之，自不構成偽造私文書罪云云，並非可採。
（三）被告雖另提出切結書一紙以佐自訴人已預先放棄對其先父李國雄遺產之繼承權
      ，而自訴人亦不否認該切結書為其所書寫，然觀該切結書之全文，自訴人並未
      簽名於上，又所謂繼承權之拋棄，係指繼承開始後，否認繼承效力之意思表示
      而言，若繼承開始前預為繼承權之拋棄，則不能認為有效，又繼承人為拋棄繼
      承之意思表示，應於知悉其得繼承之時起二個月內以書面向法院為之，並以書
      面通知因其拋棄而應為繼承之人，民法第一千一百七十四條定有明文，是縱自
      訴人於書立上開切結書時確有預為拋棄繼承之意思表示，依上開說明，並非可
      認為有效。另繼承因被繼承人死亡而開始，繼承人有數人時，在分割遺產前，
      各繼承人對於遺產全部為公同共有；而公同共有物之分割，須全體共有人以協
      議為之，不能協議時得聲請法院以裁判分割，民法第一千一百五十一條及第八
      百三十條第二項、第八百二十四條分別定有明文。查被告之先父李國雄死亡時
      ，除被告外，仍有子女自訴人即乙○○、李玫潓等人尚存，從而，被繼承人李
      國雄所有之上開勞工保險老年給付金之遺產，自被繼承人李國雄於九十一年三
      月十八日死亡時起應由被告與乙○○、李玫潓等人共同繼承，關於該勞工保險
      老年給付金經勞工保險局撥入上開台新銀行帳戶成為存款之遺產之法律行為，
      當由全體繼承人共同為之，被告自不得以於被繼承人李國雄生前時曾與自訴人
      就其先父李國雄之財產私下協議如何分配，為其並無行使偽造私文書、詐欺取
      財犯行之依據。職是，自訴人既為繼承人之一，其自被繼承人李國雄死亡後，
      對於被繼承人李國雄所有之勞工保險老年給付金之遺產，尚難認其已無任何權
      利可主張。被告既於其先父李國雄生前，未經其先父李國雄之同意及授權而冒
      用其先父之名義向勞工保險局請領勞工保險老年給付金及開設台新銀行上開帳
      戶，自足以生損害於李國雄、台新銀行客戶帳目管理之正確性及勞工保險局管
      理被保險人請領勞保給付資料正確性。又於被繼承人李國雄死亡後，未得全體
      繼承人乙○○、李玫潓之同意，即私自冒領被繼承人李國雄之上開台新銀行帳
      戶內之存款，自亦足生損害於遺產共同繼承人乙○○、李玫潓及台新銀行客戶
      帳目管理正確性，不因其將上開款項提領後用於真觀實業有限公司之經營而解
      免其刑責，是被告辯稱：自訴人已拋棄其繼承權，伊有權提領該筆款項，且將
      之用於公司經營業務上云云，不足採信。
（四）綜上所述，被告上開所，顯係事後卸責之詞，均非可採。本件事證明確，被告
      犯行洵堪認定。
二、核被告所為，係犯刑法第二百十六條、第二百十條之行使偽造私文書罪及第三百
    三十九條第一項之詐欺取財罪。被告偽造署名、印文之行為為偽造私文書行為之
    階段行為；偽造私文書之低度行為又為行使偽造私文書之高度行為吸收，均不另
    論擬。被告先後所犯行使偽造私文書罪，時間緊接，手段相同，所犯罪名亦相同
    ，顯係出於概括之犯意為之，為連續犯，均應以一罪論。又所犯上開二罪間，有
    方法結果之牽連關係，為牽連犯，應從一重之行使偽造私文書罪處斷。爰審酌被
    告犯罪之動機、目的、手段、所生危害、犯後否認犯行等一切情狀，量處如主文
    所示之刑。被告於台新銀行之往來印鑑暨資料卡一紙上偽造「李國雄」之署名一
    枚，及偽造「李國雄」之印文二枚；於勞工保險給付申請書一紙上偽造「李國雄
    」之署名二枚，及偽造「真觀實業有限公司」之印文一枚、「李國雄」之印文二
    枚；於台新銀行大順分行之取款憑條一紙上偽造「李國雄」之印文一枚，雖未據
    扣案，然不能證明業已滅失，均依刑法第二百十九條規定宣告沒收。至其所偽造
    之往來印鑑暨資料卡、勞工保險給付申請書、取款憑條各一紙，均已由台新銀行
    、勞工保險局收執，非屬被告所有，故不予宣告沒收，併此敘明。
據上論斷，應依刑事訴訟法第三百四十三條、第二百九十九條第一項前段，刑法第五
十六條、第二百十條、第二百十六條、第三百三十九條第一項、第五十五條、第二百
十九條，罰金罰緩提高標準條例第一條前段，判決如主文。
中      華      民      國    九十二    年      四      月     三十     日
                                  臺灣高雄地方法院刑事庭
                                      法  官  何悅芳
右正本證明與原本無異。
如不服本判決，應於判決送達後十日內，向本院提出上訴狀。
                                      書記官  顏宗貝
中      華      民      國    九十二    年      四      月     三十     日
附錄本案論罪科刑法條：
刑法第二百十六條：
行使第二百十條至第二百十五條之文書者，依偽造、變造文書或登載不實事項或使登
載不實事項之規定處斷。
刑法第二百十條：
偽造、變造私文書，足以生損害於公眾或他人者，處五年以下有期徒刑。
刑法第三百三十九條第一項：
意圖為自己或第三人不法之所有，以詐術使人將本人或第三人之物交付者，處五年以
下有期徒刑、拘役或科或併科一千元以下罰金。


司法院資訊處製作；財團法人民間司法改革基金會備份。
